臺灣高等法院高雄分院民事判決
110年度家上易字第15號
上  訴  人  蘇益立  

上  訴  人  張惠津  

訴訟代理人  張榮作律師
上列當事人間請求夫妻剩餘財產分配事件，兩造對於民國110年8
月19日臺灣高雄少年及家事法院106年度家訴字第101號第一審判
決，各自提起上訴，蘇益立並為訴之追加，本院於111年7月20日
言詞辯論終結，判決如下：
    主  文
原判決除確定部分外，關於命上訴人甲○○給付上訴人丁○○逾新臺
幣參拾壹萬伍仟陸佰捌拾玖元本息部分，及該部分假執行之宣告
，暨訴訟費用之裁判均廢棄。
上開廢棄部分，上訴人丁○○在第一審之訴及其假執行之聲請均
駁回。
上訴人丁○○之上訴、追加之訴及假執行之聲請，暨上訴人甲○○其
餘上訴，均駁回。
第一審（除確定部分外）、第二審（含追加之訴）訴訟費用由上
訴人丁○○負擔百分之八十七，餘由上訴人甲○○負擔。
    事實及理由
壹、按訴之變更或追加，非經他造同意，不得為之。但請求之基
    礎事實同一者者，不在此限。民事訴訟法第446條第1項、第
    255條第1項第3款定有明文，並為家事事件法第51條所準用
    。上訴人丁○○起訴主張依民法第1030條之1第1項規定，請求
    對造上訴人甲○○給付夫妻剩餘財產差額之半數即新臺幣（下
    同）2,338,322元，及依民法第1023條規定請求代繳之保險
    費即附表二編號13、14之315,689元，共計2,654,011元及其
    遲延利息。嗣丁○○提起一部上訴後，追加依民法第1038條第
    2項規定，請求甲○○償還其所支付之汽車保險費、保養費及
    稅金共計228,662元（見本院卷二第220頁至第221頁、第299
    頁至第301頁）。經核追加請求汽車保險費、保養費及稅金
    共計228,662元之原因事實，與原審主張請求甲○○償還代墊
    之保險費，均係基於兩造婚姻關係存續中，丁○○主張為甲○○
    清償債務之事實，其基礎事實同一，揆諸首開規定，上訴人
    所為訴之追加即屬合法，應予准許。
貳、丁○○起訴主張：兩造於民國92年12月12日結婚，並未約定夫
    妻財產制，應以法定財產制為夫妻財產制。嗣甲○○於104年2
    月3日起訴請求判決離婚，經原審法院判准離婚確定，兩造
    婚後財產價值之計算應以起訴時即104年2月3日為準。丁○○
    現存婚後積極財產如附表一編號1至3所示合計1,007,041元
    ，惟附表一編號1之存款，其中168,212元為丁○○之103年度
    年終獎金，而甲○○已於104年1月31日返回娘家，該部分款項
    應予扣除；又丁○○婚後債務為附表一編號4之未成年子女投
    保之醫療保險尚未繳納之保險費626,381元、附表一編號5之
    兩造居住房屋未繳納之房屋租金87,200元，則丁○○現存婚後
    財產為125,248元。甲○○現存婚後積極財產如附表二編號1至
    12所示，合計為4,801,891元；附表二編號13、14之保險費
    均係以丁○○財產代為繳納，屬甲○○婚後債務，則甲○○婚後財
    產價值為4,330,909元。故兩造夫妻剩餘財產之差額為4,676
    ,643元（4,801,891-125,248＝4,676,643），丁○○得請求分
    配差額之半數即2,338,322元。另甲○○於94年8月8日至103年
    8月止之國泰人壽保險費275,602元，及97年10月至103年4月
    間之國民年金保險費40,087元，合計315,689元保險費均是
    丁○○以婚後財產代繳，得依民法第1023條第2項規定請求甲○
    ○償還。爰依民法第1030條之1第1項、第1023條第2項規定提
    起本件訴訟等語。請求判決：（一）甲○○應給付丁○○2,654,
    011元，其中1,660,232元自起訴狀繕本送達翌日起，其中72
    9,941元自107年4月17日追加訴之聲明狀繕本送達翌日起，
    其餘263,838元自109年7月20日追加訴之聲明狀繕本送達翌
    日起，均至清償日止，按週年利率5％計算之利息；（二）願
    供擔保請准宣告假執行。
參、甲○○則以：丁○○現存婚後財產，附表一編號1部分尚應加計1
    04年2月5日薪資收入31,363元、104年2月6日補發款項3,846
    元及104年2月17日薪資18,408元，共255,925元，均係104年
    1月份工作之所得薪資，應列入丁○○之婚後財產；又丁○○於1
    00年5月至104年1月間提領共計2,212,000，而無法詳細說明
    其所得去向，顯有隱藏財產，應追加計入婚後財產。至甲○○
    現存婚後財產，僅有附表二編號1所示之國泰人壽保單價值
    準備金合計66,025元，其餘附表二編號2至4所示存款，為甲
    ○○父母所贈與，附表二編號8、12所示之機車、汽車亦為甲○
    ○之父親所贈與，均屬甲○○無償取得，不得計入甲○○現存婚
    後財產計算。又附表二編號7之富邦養老保險保單價值準備
    金暨編號11之利息，保險費來源為甲○○婚前財產或甲○○父母
    無償贈與，不應列入甲○○婚後財產計算。另附表二編號5、6
    之臺灣中小企業銀行博愛分行存款及利息，係甲○○之父所借
    名開立並存款，屬甲○○之父所有，或至少應認定為甲○○之父
    親所贈與；至附表二編號9、10之中華開發金控公司股份及
    股利，為訴外人翁溪水借用甲○○名義投資且已經轉讓，兩造
    離婚時已未在甲○○名下，均非甲○○婚後財產。至丁○○所稱其
    代償之附表二編號13、14保險費債務及支出附表二編號12之
    汽車維修保養、保險、稅金等，均屬家庭生活費用之支出。
    綜上，丁○○之現存婚後財產多於甲○○，丁○○請求夫妻剩餘財
    產分配差額及償還債務均無理由等語，資為抗辯。
肆、原審判決命甲○○應給付丁○○777,868元，及自106年3月24日
    起至清償日止，按週年利率5％計算之利息，並駁回丁○○其餘
    之訴，並就丁○○勝訴部分為准、免假執行之宣告，另駁回丁
    ○○其餘假執行之聲請。兩造均不服而各自提起上訴，丁○○提
    起一部上訴（就夫妻剩餘財產分配部分請求再給付1,371,97
    3元，以及依民法第1023條第2項規定請求返還315,689元部
    分），並為訴之追加（追加依民法第1038條第2項規定請求
    補償228,662元部分），於本院聲明：（一）原判決關於後
    開第二項不利於丁○○部分廢棄。（二）上開廢棄部分，甲○○
    應再給付丁○○1,687,662 元，其中882,364 元自起訴狀繕本
    送達翌日起，其餘729,941元自107年4月17日追加訴之聲明
    狀繕本送達翌日起，其餘75,357元自109年7月20日追加訴之
    聲明狀繕本送達翌日起，均至清償日止，按週年利率5％計算
    之利息。（三）追加聲明：甲○○應給付丁○○228,662元，及
    自111 年7月21日起至清償日止，按週年利率5％計算之利息
    。（四）願供擔保請准宣告假執行。甲○○則答辯聲明：（一
    ）上訴及追加之訴均駁回。（二）如受不利之判決，願供擔
    保請准宣告免為假執行。並上訴聲明：（一）原判決不利於
    甲○○部分廢棄。（二）上開廢棄部分，丁○○在第一審之訴及
    假執行之聲請均駁回。丁○○則答辯聲明：上訴駁回（丁○○就
    夫妻剩餘財產分配敗訴之其餘部分即188,481元本息部分，
    未據上訴，業已確定）。
伍、協商整理兩造不爭執事項及本件爭點
（一）兩造不爭執事項：
   1、兩造於92年12月12日結婚，嗣甲○○於104年2月3日訴請離
      婚，嗣經法院判准兩造離婚並已確定。
   2、附表1編號1、2之虎尾郵局活期存款202,308元、定期存款
      80萬元，為丁○○現存之婚後財產。
   3、附表2編號1之國泰人壽保險股份有限公司保單價值準備金
      1,795元及64,230元，為甲○○現存之婚後財產。
   4、附表2編號12之車牌號碼0000-00汽車（下稱系爭汽車），
      係甲○○父親因兩造婚姻而贈與甲○○，屬無償取得之財產。
   5、甲○○名下金融機構帳戶至104年2月3日止之存款如下：
   （1）附表2編號2之中國信託商業銀行帳戶存款5,256元。
   （2）附表2編號3之路竹郵局帳戶存款658,627元。
   （3）附表2編號5、6之臺灣企銀綜合帳戶存款75,855元。定
        期帳戶存款兩個帳號共4筆，金額分別為65萬元、25萬
        元、40萬元、26萬元。
   （4）附表2編號7之富邦人壽金豐樂養老保險，至104年2月3
        日之保單價值準備金為1,999,018元。
   6、附表2編號9、10中華開發公司之股利和股票並非甲○○所有
      ，附表2編號12之系爭汽車價值並非甲○○現存婚後財產，
      均不須列入甲○○之婚後財產。
（二）本件爭點：
   1、丁○○有無以自己的財產清償甲○○婚姻存續期間的債務，而
      得請求償還？如可，金額若干？
   2、丁○○現存婚後財產若干？
   3、甲○○現存婚後財產若干？
   （1）附表2編號2至4之存款應否列入其現存婚後財產？
   （2）附表2編號5、6之臺灣企銀帳戶存款是否為其所有，或
        無償取得之財產？應否列入其現存婚後財產？
   （3）附表2編號7之富邦養老保險保單價值準備金應否列入其
        現存婚後財產？
   （4）附表2編號8之機車是否應列入甲○○現存婚後財產？如應
        列入，價值若干？
   （5）甲○○對丁○○有無附表2編號13、14之債務存在？應否列
        入其婚後債務？
   （6）甲○○於中國人壽的保險給付婚後所得104,329元及附表2
        編號11富邦保險給付婚後所得55,838元，應否列入其婚
        後財產？
   4、丁○○有無為減少他方對於剩餘財產之分配，而於法定財產
      制關係消滅前五年內處分其財產，而應追加計算視為現存
      之婚後財產？
   5、甲○○有無為減少他方對於剩餘財產之分配，而於法定財產
      制關係消滅前五年內處分其財產，而應追加計算視為現存
      之婚後財產？
   6、丁○○得否請求甲○○給付夫妻剩餘財產差額？如可，金額若
      干？
   7、丁○○追加請求甲○○補償代為清償款項228,662元，有無理
      由？
陸、本院之判斷
一、丁○○依民法第1023條第2項規定請求甲○○清償315,689元部分
    ：
（一）按民法第1023條第2項規定：「夫妻之一方以自己財產清
      償他方之債務時，雖於婚姻關係存續中，亦得請求償還。
      」此一補償請求權，於夫妻之一方以自己之財產清償他方
      債務，即得即時向他方請求償還，不因其婚姻關係尚存續
      而受影響，且僅須證明有以自己之財產清償他方債務為已
      足；倘他方抗辯夫妻間另有贈與等其他法律關係之特別約
      定者，自應由他方就該有利之特別約定事實負舉證責任（
      最高法院97年度台上字第943號判決意旨參照）。次按民
      法第1003條之1規定，家庭生活費用，除法律或契約另有
      約定外，由夫妻各依其經濟能力、家事勞動或其他情事分
      擔之。又家庭生活費用係維繫婚姻共同生活體所必要支出
      之費用，包括夫、妻及未成年子女，即所謂核家族成員，
      符合其身分地位所需之一切費用，舉凡購買食品、衣物、
      日常生活用品等費用（最高法院98年度台上字第432號判
      決意旨參照），足見家庭生活費用之支出係為維持日常生
      活之所需。
（二）經查，甲○○曾於94年8月7日向國泰人壽保險公司投保終身
      壽險，94年8月8月至102年8月9日間共繳納保險費261,143
      元，另103年8月間則繳納14,459元，合計275,602元；另
      甲○○於婚姻存續期間，亦曾斷續加退保國民年金保險，期
      間繳納國民年金保險費40,087元，而上開金額均由丁○○代
      為繳納一節，有國泰人壽公司109年5月29日函所附要保書
      及授權書影本、107年2月12日檢附之保險費繳納明細，及
      勞動部勞工保險局107年1月25日函所附被保險人納退保資
      料查詢清單及收繳整合查詢清單各1份為證（見原審卷六
      第89頁至第107頁、卷三第269頁至第277頁、第215頁至第
      223頁），且為兩造所不爭執，堪信為真實。
（三）次查，甲○○投保上開國泰人壽保險及國民年金保險，所生之繳納保險費債務即屬甲○○個人之債務，是丁○○代繳之上開保險費，主張係以其婚後財產清償甲○○之債務等語，應屬可採。甲○○雖主張：丁○○代繳之上開保險費為分擔之家庭生活費用云云。然甲○○投保上開國泰人壽保險屬於商業保險且為人壽保險，而國民年金法之立法目的係全面性提供全民經濟安全保障，是屬社會保險之一種，性質上應均非屬維持家庭共同生活所必要之費用之一部，是尚難認丁○○代為繳納上開保險費，係為分擔兩造間家庭生活費用。而甲○○復未能就丁○○就繳納上開保險費係屬贈與一事，舉證以實其說，揆諸前開說明，丁○○依民法第1023條第2項之規定，請求甲○○償還315,689元，洵屬有據。又此返還請求權於基準日尚存，自屬兩造婚姻關係消滅後，所應分配之剩餘財產，應分別計入甲○○所負債務及丁○○之債權。
二、丁○○現存婚後財產若干部分：
（一）附表1編號1、2、3所示財產屬於丁○○現存婚後財產部分：
   1、按當事人於準備程序中經受命法官整理協議之不爭執事項
      ，既係在受命法官前積極而明確的表示不爭執，性質上應
      屬民事訴訟法第279條第1項所規定之自認，是自認之撤銷
      ，依同條第3項之規定，以當事人能證明其所不爭執之事
      項與事實不符或經他造同意者，始得為之（最高法院100
      年度台上字第1939號判決意旨參照）。經查，丁○○於原審
      108年2月26日言詞辯論程序中，就法官整理協議之不爭執
      事項：附表1編號2虎尾郵局定期存款80萬元，為丁○○現存
      婚後財產之事實，明確表示不爭執（見原審卷四第295頁
      至第297頁），已生自認之法律效果。丁○○提起上訴後，
      雖主張：帳戶於婚前之92年12月11日有餘額55,942元，不
      應列入，且婚後帳戶匯入92年12月薪資及92年度年終獎金
      ，依比例計算有薪資13,135元、年終獎金103,750元屬婚
      前財產等語。然附表1編號2虎尾郵局定期存款80萬元係於
      100年4月2日自丁○○之郵局活儲帳戶提領80萬元轉為定期
      存款，而該郵局活儲帳戶存、提款頻繁，尚難以該帳戶於
      92年12月及1月之存款餘額或存款情形，即遽認於8年後仍
      屬存在而為定期存款之部分金額。此外，丁○○未能證明其
      前所不爭執之上開事項與事實不符，且甲○○復不同意丁○○
      撤銷自認，其自認之撤銷，並不合法。
　 2、次查，丁○○於104年2月5日之薪資收入31,363元，屬於其1
      04年1月份薪資之一部分，是丁○○附表1編號1之虎尾郵局
      活期存款金額應納入上開薪資，其現存婚後財產數額合計
      233,671元（202,308＋31,363＝233,671）；另丁○○有附表1
      編號3所示之婚後財產，即國泰人壽保單價值準備金4,733
      元等情，為兩造所不爭執（見本院卷二第267頁至第275頁
      、卷一第407頁）。從而，附表1編號1所示虎尾郵局活期
      存款233,671元、編號2所示定期存款80萬元、編號3所示
      國泰人壽保單價值準備金4,733元，均為丁○○現存之婚後
      財產。
（二）附表1編號4、5所示保險費及租金，非屬丁○○婚後債務範
      圍：
   1、按民法第1030條之4第1項規定，夫妻現存之婚後財產，其
      價值計算以法定財產制關係消滅時為準。但夫妻因判決而
      離婚者，以起訴時為準。又該條項但書所謂「以起訴時為
      準」，係指關於夫妻剩餘財產分配之請求，其婚後財產範
      圍及其價值之計算，以及於婚姻關係存續中所負債務，均
      應以提起離婚訴訟時為準。
   2、丁○○雖主張以子女蘇○○為被保險人向國泰人壽公司投保醫
      療保險，保險契約自99年3月27日起至終身保障共需繳納
      保險費749,790元，丁○○已繳納保險費123,409元，扣除後
      尚須繳納626,381元，屬婚後債務；又丁○○承租雲林縣○○
      鎮○○路00號O樓之O房屋作為兩造婚後住處，自100年10月1
      日至104年9月30日應繳納租金合計523,200元，丁○○至104
      年2月3日止已清償租金436,000元，扣除後餘額87,200元
      亦為現存婚後債務云云。惟依上開規定，婚後債務之範圍
      及其價值之計算，均應以前案提起離婚訴訟時為準，其於
      104年2月3日後尚須繳納之保險費及房屋租金，其繳納期
      限並未屆至，債務尚未發生，並不符合婚後債務之範圍。
      從而，丁○○上開主張，自屬無據。
（三）綜上，丁○○依民法第1023條第2項之規定，請求甲○○償還3
      15,689元，為有理由，應計入丁○○之婚後財產，是丁○○之
      現存婚後財產積極財產如附表1編號1至3「本院認定價值
      」欄所示及加計婚後債權315,689元，價值合計1,354,093
      元。
三、甲○○現存婚後財產若干部分：
（一）附表2編號2至4存款應否列入其現存婚後財產？
　　　甲○○於婚後財產計算基準日104年2月3日，在中國信託銀
      行帳戶存款5,256元、路竹郵局帳戶存款655,567元（即65
      8,627元扣除婚前存款3,060元），以及路竹郵局帳戶在10
      4年2月5、9、18日陸續入帳共30,971元中之17,971元，均
      應屬甲○○婚後財產等情，為兩造所不爭執（見本院卷一第
      409頁、卷二第99頁）。是附表2編號2至4「本院認定之價
      值」欄所示存款應列入甲○○之現存婚後財產。
（二）附表2編號5、6之臺灣企銀帳戶存款是否為其所有，或無
      償取得之財產？應否列入其現存婚後財產？
   1、至104年2月3日止，甲○○在臺灣企銀有四筆定期存款（兩
      筆為存本取息定存單帳號：00000000000號、號碼0000000
      金額65萬元及號碼0000000金額25萬元、原始起存日分別
      為95年9月25日、99年3月30日；另兩筆為綜合存款帳號:0
      0000000000定存號碼000001金額40萬元及號碼0000000金
      額26萬元、原始起存日分別為93年8月31日及101年3月1日
      ，付息日均為定期存款之相當日按月轉入00000000000帳
      戶一節，有臺灣企銀博愛分行109年6月3日（109)博愛字
      第00064號函及定期存款資料附卷可參（見原審卷六第111
      頁至第107頁）。臺灣企銀另補充檢送自89年10月16日起
      陸續存入定期存單存款息（存單號碼為0000000、0000000
      、0000000、0000000、0000000及0000000)之定期存單沿
      革資料，並說明該資料係89年第一筆起存及歷年到期臨櫃
      辦理解約，其中存單號碼0000000金額50萬元及0000000、
      0000000兩張到期辦理解約續存時各增加5萬元之存款來源
      ，因轉帳之對方科目傳票已逾保存期限（15年）故無從得
      知，另定存單號碼0000000金額60萬元到期臨櫃辦理解約
      時加計綜合存款帳號00000000000帳上餘額，合計65萬元
      ，續辦定存號碼0000000，期間24個月，並辦理自動續存
      至今等情，亦有該行110年3月31日博愛字第1108300265號
      函及所附定期存款沿革資料在卷可參（見原審卷七第375
      頁至第381頁）。
   2、甲○○固辯稱：甲○○名下臺灣企銀綜合存款帳戶活期存款及
      上開定期存款156萬元均為甲○○父親所有云云，然上開存
      款帳戶均係以甲○○名義所開立，且甲○○於前案離婚訴訟中
      曾自承現於臺灣企銀有存款66萬元等語，有甲○○提出之前
      案105年3月9日陳報狀附卷可參（見原審卷五第195頁至第
      201頁）。此外，甲○○就此有利之事實復未能舉證以實其
      說，足認臺灣企銀帳戶之存款應係甲○○所有，並非其父親
      所有。然證人即甲○○之姊乙○○於本院證稱：在我20多歲時
      ，父親想幫我們存一點錢，我的臺灣企銀帳戶的存款是我
      父親幫我存的，實際金額大概100多萬元，但是存摺跟資
      料都不在我身上，父親有跟我說三個姊妹一視同仁，父親
      都有幫我們三個姊妹存，以前他跟母親有標會，他們就會
      慢慢地分批幫我們三個女兒的帳戶存款，實際金額大概10
      0多萬元，父親在我們3個姊妹結婚時，都有分別告知這些
      事情；我都沒有親自處理開戶或存定存、解約，銀行有認
      識父親，所以都是父親自己去處理等語（見本院卷二第17
      6頁至第177頁）。並有甲○○提出其父親為三名女兒開戶存
      款之存摺影本為佐（見原審卷二第125頁至第135頁）。審
      酌上開存摺內容，該存款均係以甲○○名義在臺灣企銀所開
      立，第1筆定期存款係自甲○○結婚前即89年開始存款，甲○
      ○之姐姐乙○○、丙○○亦於臺灣企銀有類似之定期存款情形
      ，又均係在位於高雄之臺灣中小企銀博愛分行辦理及處理
      後續解約及轉存事宜，而甲○○婚後係住於雲林縣，工作所
      得又多已存入中國信託銀行及郵局帳戶等情，足認證人乙
      ○○證述其父親有為其等姊妹開戶辦理定期存款之情應為真
      實。是甲○○辯稱：甲○○名下綜合存款帳戶活期存款及上開
      定期存款156萬元均為甲○○父親所贈與，不得列為甲○○婚
      後財產等語，應足採信。
　 3、綜上，附表2編號5、6之臺灣企銀帳戶活期存款75,855元
      及定期存款96萬元應屬甲○○所有，然係其父親所贈與，為
      甲○○無償取得之財產，依民法第1030條之1第1項第1款規
      定，應不列入甲○○現存婚後財產範圍。
（三）附表2編號7之富邦養老保險之保單價值準備金應否列入其
      現存婚後財產？
      附表2編號7之富邦養老保險之保險費2,001,838元，係來
      自於甲○○於102年10月23日自中國信託銀行帳戶轉帳給付
      ，其保單價值準備金為1,999,018元；又甲○○中國信託銀
      行帳戶存款於此之前應包含有婚前存款1,225,552元，則
      上開保單價值準備金應扣除婚前存款之部分不予計入，而
      應以773,466元計算等情，為兩造所不爭執（見本院卷一
      第411頁、卷二第99頁）。是附表2編號7之富邦養老保險
      之保單價值準備金應以773,466元列入甲○○之現存婚後財
      產。
（四）附表2編號8之機車是否應列入甲○○現存婚後財產？如應列
      入，價值若干？
      甲○○雖辯稱：附表2編號8機車之資金來源係來自父親，屬
      甲○○無償取得之財產，自不該列入婚後財產云云。然查，
      系爭機車係兩造婚姻關係存續中所購買，車籍登記為甲○○
      所有，而甲○○就其所稱資金來源亦全來自其父親贈與亦未
      能提出事證佐證，所述不足採信，是應認系爭機車為甲○○
      婚後財產。又兩造對於系爭機車價值為40,000元為不爭執
      （見本院卷一第430頁），從而，系爭機車應納入甲○○現
      存婚後財產，價值並以40,000元計算。
（五）甲○○對丁○○有無附表2編號13、14之債務存在？應否列入其婚後債務部分：
　　　甲○○曾於94年8月7日向國泰人壽保險公司投保終身壽險，94年8月8月至102年8月9日間共繳納保險費261,143元，另103年8月間則繳納14,459元，合計275,602元；另甲○○於婚姻存續期間繳納國民年金保險費40,087元，而上開金額均由丁○○代為繳納，丁○○得依民法第1023條第2項之規定，請求甲○○償還315,689元，已如前述。又此返還請求權於基準日尚存，自屬兩造婚姻關係消滅後，所應分配之剩餘財產，應計入甲○○所負債務，則甲○○對丁○○有附表2編號13、14所示債務存在，應堪予認定。
（六）甲○○於中國人壽的保險給付婚後所得104,329元及附表2編
      號11富邦保險給付婚後所得55,838元，應否列入其婚後財
      產？
　 1、丁○○雖主張：甲○○於婚前即91年7月10日將自己所有之695
      ,730元存為儲蓄險，於97年7月10日儲蓄險期滿領回800,0
      59元，其中差額104,329元應列入婚後財產云云。然查，
      上開保險既係甲○○以婚前財產所投保，期滿領回之金額即
      應全部屬於婚前財產，丁○○主張應將差額列入婚後財產云
      云，容有誤會，為不足採。
　 2、丁○○另主張：甲○○於102年10月匯款共1,999,018元投保富
      邦人壽金豐樂養老保險商品，期滿可以領回2,300,000元
      ，保險獲利共計300,982元，亦應依照比例計算婚姻關係
      存續期間所生利息55,838元，視為甲○○婚後財產云云。然
      富邦養老保險費2,001,838元，扣除甲○○婚前財產1,225,5
      52元後，保單價值773,466元應列入婚後財產計算，已如
      前述（即附表二編號7）。而富邦養老保險於兩造離婚訴
      訟期間尚未屆期，自應以保單價值準備金計算，而無須再
      計算日後屆期保險金額，丁○○上開主張，容有誤會，亦不
      足採。　　
四、丁○○有無為減少他方對於剩餘財產之分配，而於法定財產制
    關係消滅前五年內處分其財產，而應追加計算視為現存之婚
    後財產？
（一）按夫或妻為減少他方對於剩餘財產之分配，而於法定財產
      制關係消滅前5年內處分其婚後財產者，應將該財產追加
      計算，視為現存之婚後財產；但為履行道德上義務所為之
      相當贈與，不在此限，民法第1030條之3第1項定有明文。
      而民法第1030條之3第1項規定之適用除客觀上須有「5年
      內處分其婚後財產」之行為外，尚須主觀上有「故意侵害
      他方配偶剩餘財產分配請求權」之要素始足當之。
（二）甲○○雖主張：丁○○於100年5月至104年1月間，1萬元以上之提領金額高達1,272,000元，而2萬元以上之提領金額亦有940,000元，況丁○○常有大筆提領高達60,000元之金額，顯然不符合一般人正常生活之需求，足認丁○○於100年後確有隱匿財產之狀況，請求應將1,272,000元及100年年4月11日提領53,000元、100年4月21日提領47,000元追加計入其婚後財產云云。然查，丁○○於兩造婚姻存續中，歷年工作所得皆匯入名下郵局帳戶並做為家用，且甲○○於前案離婚案件中亦承認曾持丁○○信用卡領取家用之情（105年3月7日前案離婚案件提陳報狀第3頁）。而夫妻日常生活中，為因應食衣住行育樂、子女教養及尊長之扶養或清償債務、投資、置產、經營事業等而支出花用金錢事屬尋常，尚難徒憑夫妻之一方有提領存款之事實，即認係惡意減少他方對於剩餘財產之分配。審酌上開提領金額200餘萬元，係近4年間陸續提領，與一般家庭用度支出無違，且許多次提領均距本件離婚起訴時為時甚遠，無從遽認有何惡意處分或隱匿婚後財產之情事。此外，甲○○亦未提出其他事證證明此部分為丁○○故意為減少其關於夫妻剩餘財產之分配而為處分，故甲○○此部分主張，不足採信。
五、甲○○有無為減少他方對於剩餘財產之分配，而於法定財產制
    關係消滅前五年內處分其財產，而應追加計算視為現存之婚
    後財產？
（一）丁○○主張：甲○○之富邦人壽保險於104年2月3日保單價值
      準備金1,999,018元應追加計算，視為甲○○現存之婚後財
      產云云。然查，甲○○之富邦養老保險之保單價值準備金以
      扣除甲○○婚前存款後，已納入甲○○現存婚後財產，業據前
      述（即附表二編號7）。且甲○○過往亦有購買儲蓄險之行
      為，而此富邦養老保險亦尚存在，並無甲○○故意為減少其
      關於夫妻剩餘財產之分配而為處分之行為存在，故丁○○上
      開主張，並無理由
（二）丁○○又主張：甲○○之富邦人壽保險於104年2月3日保單價
      值準備金1,999,018元，至保單約定7年期滿後可領回230
      萬元，所生之利得300,982元（2,300,000-1,999,018=300
      ,982）亦追加計入甲○○現存婚後財產云云。惟上開丁○○所
      指之利得，於本件兩造婚後財產計算基準時點止尚未發生
      ，並非屬現存婚後財產計算範圍，且甲○○亦無任何故意為
      減少其關於夫妻剩餘財產之分配而為處分之行為存在，故
      丁○○上開主張，亦無理由。
六、丁○○得否請求甲○○給付夫妻剩餘財產差額？如可，金額若干
    ？
（一）按民法第1030條之1第2項於110年1月20日修正，修正前規
      定「依前項規定，平均分配顯失公平者，法院得調整或免
      除其分配額」，修正後則規定「夫妻之一方對於婚姻生活
      無貢獻或協力，或有其他情事，致平均分配有失公平者，
      法院得調整或免除其分配額」，並於第3項列出裁量時衡
      酌之因素。本件兩造剩餘財產分配基準日係在上開修法前
      ，係屬親屬事件在修正前發生，依民法親屬編施行法第1
      項後段規定，本件自應適用修正前之規定。又按修正前民
      法第1030條之1第2項規定，依同條第1項平均分配剩餘財
      產顯失公平者，法院得調整或免除其分配額。其立法意旨
      ，在使夫妻雙方於婚姻關係存續中所累積之資產，於婚姻
      關係消滅而雙方無法協議財產之分配時，由雙方平均取得
      ，以達男女平權、男女平等之原則。惟夫妻之一方對於婚
      姻共同生活並無貢獻或協力，欠缺參與分配剩餘財產之正
      當基礎時，不能使之坐享其成，獲得非分之利益，於此情
      形，若就夫妻剩餘財產差額平均分配顯失公平者，法院始
      得依同條第2項規定調整或免除其分配額，以期公允。是
      法院為前項裁判時，應綜合衡酌「夫妻婚姻存續期間」之
      家事勞動、子女照顧養育、對家庭付出之整體協力狀況、
      共同生活及分居時間之久暫、婚後財產取得時間、雙方之
      經濟能力等因素（最高法院109年度台上字第2475號判決
      意旨參照）。故所謂「平均分配顯失公平」，係指夫妻之
      一方對婚姻完全未提供協力或貢獻者而言，例如一方在外
      工作，或經營企業，他方在家操持家務、教養子女，備極
      辛勞，使工作者得無內顧之憂，專心發展事業，因此所增
      加之財產，不能不歸功於持家者之協力，此際自無平均分
      配顯失公平之情。
（二）丁○○雖主張：丁○○任職○○○○股份有限公司，月薪約75,000
      元，甲○○為幼稚園老師，月薪為23,000元，是依兩造對婚
      後財產貢獻之比例，應調整為丁○○以10分之6比例分配剩
      餘財產差額云云。然查，依丁○○自述甲○○係於兩造104年2
      月3日離婚起訴前之104年1月31日始返回娘家不願再返家
      同住，則審酌兩造自92年12月13日結婚後，至104年1月31
      日甲○○返回娘家前，兩造長期均共同生活及養育子女，二
      人對於家庭生活之經營、家務分擔及子女扶養照顧均有共
      同付出協力，對家庭付出均有貢獻。此外，丁○○並未就甲
      ○○有何不務正業，或浪費成習等情事，於財產之累積或增
      加並無貢獻或協力，欠缺參與分配剩餘財產之正當基礎等
      情事舉證以實其說，自無由僅以丁○○婚後工作所得較甲○○
      為多，即認定甲○○有不得平均分配剩餘財產之情事。是以
      ，丁○○主張依修正前民法第1030條之1第2項平均分配剩餘
      財產顯失公平，應調整甲○○分配比例云云，洵屬無據。
（三）綜上，丁○○之現存婚後財產積極財產如附表1編號1至3「
      本院認定價值」欄所示及加計婚後債權315,689元，價值
      合計1,354,093元；而甲○○之現存婚後積極財產則如附表2
      「本院認定價值」欄所示合計為1,242,596元。從而，丁○
      ○之婚後財產多於甲○○之婚後財產，自不得請求甲○○給付
      夫妻剩餘財產差額。
七、丁○○追加請求甲○○補償代為清償款項228,662元，有無理由
    ？
（一）按共同財產之債務，而以特有財產清償，或特有財產之債
      務，而以共同財產清償者，有補償請求權，雖於婚姻關係
      存續中，亦得請求。民法第1038條定有明文。此條規定是
      在夫妻約定適用共同財產制時，始有適用。
（二）丁○○主張系爭汽車為甲○○之特有財產，其以婚後財產清償
      汽車衍生之保險費、保養費及稅金共228,662元，追加依
      民法第1038條第2項規定請求償還云云。然查，兩造婚後
      並未另行約定夫妻財產制，應以法定財產制為其夫妻財產
      制，為兩造所不爭執。是兩造並未約定適用共同財產制，
      自無民法第1038條規定之適用，丁○○上開主張，容有誤會
      ，為不足採。
柒、綜合上述，丁○○依民法第1023條第2項之規定，請求甲○○償
    還315,689元，及自起訴狀繕本送達翌日即106年3月24日起
    至清償日止，按週年利率5％計算之利息，為有理由，應予准
    許；逾此範圍，則無理由，應予駁回；其另依民法第1030條
    之1第1項規定，請求甲○○給付夫妻剩餘財產差額之半數即2,
    149,841元及其遲延利息，為無理由，應予駁回。原審就上
    開不應准許部分，即判命甲○○應給付丁○○超過上開315,689
    元本息部分，並為假執行之宣告，尚有未合，甲○○指摘原判
    決此部分不當，求為廢棄，為有理由，爰由本院改判如主文
    第2項所示。至於上開應准許部分，原審判命甲○○如數給付
    ，並諭知准、免假執行，核無不合，甲○○上訴意旨指摘原判
    決此部分不當，求予廢棄改判，為無理由，應駁回其此部分
    之上訴。另原審就其他不應准許部分（即丁○○就夫妻剩餘財
    產分配部分請求再給付1,687,662元本息），原判決為丁○○
    敗訴之諭知，並駁回其此部分假執行之聲請，核無不合，丁
    ○○上訴意旨指摘原判決此部分不當，求予廢棄改判，並無理
    由，應駁回其上訴。至於丁○○追加依民法第1038條第2項規
    定，請求甲○○補償代為清償汽車保險費、保養費及稅金共計
    228,662元本息部分，為無理由，應駁回其追加之訴及假執
    行之聲請。
捌、本件事證已臻明確，兩造其餘之攻擊或防禦方法及所用之證
    據，經本院斟酌後，認為均不足以影響本判決之結果，爰不
    逐一論列，併此敘明。
玖、據上論結，甲○○之上訴為一部有理由，一部無理由，丁○○之
    上訴及追加之訴均無理由，判決如主文。
中　　華　　民　　國　　111 　年　　8 　　月　　3 　　日
                            家事法庭
                                審判長法  官  魏式璧
                                      法  官  黃悅璇
                                      法  官  邱泰錄
以上正本證明與原本無異。
如對本判決上訴，須於判決送達後20日內向本院提出上訴狀，其
未表明上訴理由者，應於上訴後20日內向本院提出上訴理由書（
均須按他造當事人之人數附繕本）。上訴時應提出委任律師或具
有律師資格之人之委任狀，並依附註條文規定辦理。如委任律師
提起上訴者，應一併繳納上訴審裁判費。
中　　華　　民　　國　　111 　年　　8 　　月　　3 　　日
                                      書記官  林芊蕙
附註：
民事訴訟法第466條之1：
對於第二審判決上訴，上訴人應委任律師為訴訟代理人，但上訴
人或其法定代理人具有律師資格者，不在此限。
上訴人之配偶、三親等內之血親、二親等內之姻親，或上訴人為
法人、中央或地方機關時，其所屬專任人員具有律師資格並經法
院認適當者，亦得為第三審訴訟代理人。
第1項但書及第2項情形，應於提起上訴或委任時釋明之。
附表1：丁○○現存婚後財產
編號 財產名稱 丁○○原審主張價值 丁○○於本院主張價值 本院認定之價值 1 虎尾郵局活期存款 202,308 233,671 233,671 2 虎尾郵局定期存款 800,000 627,173 800,000 3 國泰人壽保單價值準備金 4,733 4,733 4,733 小計  1,007,041 865,577 1,038,404 4 以子女蘇○○為被保險人之國泰人壽保險費債務 626,381 626,381 0 5 承租雲林縣○○○房屋之租金債務 87,200 87,200 0 合計    1,038,404 

附表2：甲○○現存婚後財產
編號 財產名稱 丁○○於原審主張之價值  丁○○於本院主張價值 本院認定之價值 1 國泰人壽保單價值準備金 1,795 66,025 66,025 66,025   64,230    2 中國信託銀行三民分行活期存款 5,256  5,256 5,256 3 路竹郵局活期存款 658,627  655,567 655,567 4 路竹郵局活期存款 30,971  17,971 17,971 5 臺灣中小企業銀行博愛分行活期存款 75,855  75,855 0 6 臺灣中小企業銀行博愛分行定期存款（40萬元、26萬元、65萬元、25萬元） 1,560,000  1,560,000 0 7 富邦人壽金豐樂養老保險之保單價值準備金 1,999,018  773,466 773,466 8 山葉廠牌機車（車牌號碼：000-000） 40,000  40,000 40,000 9 中華開發金控公司股利 3,730  0 0 10 中華開發金控公司股份19,915股 207,116  0 0 11 富邦人壽金豐樂養老保險所生利息 300,982  55,838 0 12 國瑞廠牌汽車（車牌號碼：0000-00） 170,000  0 0 13 對丁○○代墊國民年金保險費債務 -40,087  -40,087 -40,087 14 對丁○○代墊國泰人壽保險費債務 -275,602  -275,602 -275,602 合計  4,801,891   1,242,596